Inventaris van van modeltekeningen en plans van gebouwen behorend tot het archief der Genie van het Ministerie van Oorlog/Defensie, (1696) 18e eeuw-1940
Nationaal Archief, Den Haag
Dit verwijst naar de agenda van het ministerie van Oorlog van december 1883 (inv.nr:13377) waar op de 28e van die maand onder de Ve Afdeling Genie van het departement onder nr. 64 de ingezonden net-tekening van de nieuwe kazerne te Amersfoort door de commandant in het 4e Genie-commandement van 27e is ontvangen en ingeschreven. Natuurlijk worden ook in de index van 1883 (inv.nr 14089 fol. 1528.3/4) onder de rubriek Kazernering alle stukken over de kazerne te Amersfoort vermeld.
Raadpleeg hiervoor de agenda's en indices op het gewoon verbaalarchief van het
ministerie van Oorlog/Defensie uit 1813-1945 toegang nr. 2.13.01. inv.nrs.:
12543 t/m 13750 agenda's 1813-1913
13794 t/m 14345 indexen 1813-1913
4331 t/m 4621 agenda's 1914-1933; 1940-1945 (met hiaten)
4622-2811 repertoria
4946-5076 Verbalen 1914-1945 (met hiaten)
De geleidebrieven ingekomen met de tekeningen werden in de regel niet in het archief van Oorlog maar in het departementsarchief apart gedeponeerd van de kaarten in het gewone verbaalarchief. Overigens is het verbaalarchief uit de periode 1832-1888 door oorlogsschade en bewerking drastisch gereduceerd in omvang (ca.80%), waaronder de geleidebrieven.
Zie inleiding inventaris van het gewoon verbaal-archief van het ministerie van Oorlog/Defensie en daarbij gedeponeerde bescheiden, 1813-1945 nummer toegang 2.13.01 banden I t/m VII, door H.H. Jongbloed, Den Haag 1995.
. De vermelding van ontvangst in de agenda, en de beknopte samenvatting van de behandeling van de zaak in de index of repertorium is de na 1832 veelal enigste informatie die bewaard is gebleven.
Voor de verschillende onderzoeksmethoden in het "geschreven archief" wordt men verwezen naar de gebruikshandleiding opgenomen in de inventaris-band I van het archief van het ministerie van Oorlog/Defensie, 1813-1945 door H.H. Jongbloed uit 1995. Voor het archiefonderzoek in de periode na 1880 is het gezien de schoning van het verbaalarchief van Oorlog, raadzaam om gebruik te maken van de specificatie van de bewaarde verbalen uit 1880-1913, opgenomen in inventaris band IV bijlage 5 van toegang nr. 2.13.01. Hierin zijn de verschillende onderwerpen met betrekking tot militaire gebouwen vermeld, zoals:
Artillerie
Fortificatiën
Gebouwen, werken en terreinen
Genie
Geneeskundige dienst
Kazernering
Via de geografisch index opgenomen in deze toegang (2.13.01) vindt men direct de stukken die in het verbaalarchief na 1880 bewaard zijn gebleven die mogelijk betrekking hebben op de bouwwerken waarvan de tekeningen in deze inventaris Plans van Gebouwen zijn vermeld.
Verklarende woordenlijst
Voor de verklaring van de militaire begrippen met betrekking tot aanleg en onderhoud van vestingwerken en gebouwen wordt men verwezen naar:
A.H. Mohr, Vestingbouwkundige termen, uitgave van de Stichting Menno van Coehoorn, (Zutphen, 1983).
Ordening van het archief
Reeds in 1815 werd het archiefbeheer van het departement van Oorlog vastgelegd in dienstinstructies die tevens betrekking hadden op de kaarten en tekeningen aanwezig zowel op het Departement als in de vestingen bij de ingenieurs. Sinds 1815 waren de ingenieurs verplicht de kaarten, tekeningen en memories in hun bureau-archief jaarlijks ter registratie en stempeling aan het Departement van Oorlog in te zenden. Deze instructie gold ook voor het verlaten van de dienst of overplaatsing, waarbij de ingenieurs een proces-verbaal met de inhoudsopgave van hun bureau-archief dienden in te zenden.
ARA, 2.13.01. Ministerie v. Oorlog inv. nr. 14555 Recueil Gedrukte Stukken Instructie Directeur Archief van Oorlog KB 14-1-1815 Nr.30: art.6." Alle plans, kaarten, memorien van defensie enz. bij de directie van fortifïcatien, en de Garnizoenen van alle vestingen en strekten van den Staat aanwezig, of waar ter plaatse zij ook 'mogten' bevinden, maken een gedeelte uit van het archief van Oorlog, zij, zullen allen aan het Topografisch Bureau toegezonden, aldaar gestempeld en geregistreerd worden".
De opheffing in 1841 van de Algemene Directie der Genie als zelfstandig legeronderdeel en de integratie met de afdeling Genie met het Departement had tevens gevolgen voor het Archief. Door deze integratie werd het Archief der Genie samengevoegd met het Archief van Oorlog, wat leidde tot een rigoureuze herindeling van het kaarten-en tekeningenarchief van de Genie. Hierbij werden op basis van de procesverbalen bij het Bureau Genie, dat sinds 1841 was belast met het beheer van het Archief der Genie, de zogenaamde registers samengesteld onder leiding van majoor Welsink. Deze registers hebben de structuur en inrichting van de kaarten en tekeningen van het Genie-archief tot 1911 bepaald. De indeling bestond uit de volgende categorieën:
ARA, 2.13.01 Min.v. Oorlog inv. nr. 15361 Register van plans, tekeningen ontvangen bij het departement 1841-1844; inv.nr. 13928 (index) 1848 p.3669. 2.13.45 mv. nr. 3300. Instructie van d.d. 28-8-1846 minister van Oorlog. De registers werden gevormd uit Staat A van PV dienstovergave inhoudende: Algemene en Situatiekaarten, plans van vestingen, plans van gebouwen en memoriën eerst de gestempelde ieder afzonderlijk onder de genoemde hoofden. De staat was verdeeld in 6 kolommen met 'doorlopend nr. Letter en benaming der 'plans; inv. nr 2592 Inspecteur der Genie van 16-1-19 11 nr. '279 Rappel van 1846. De oude registers berusten in Memories der Genie 4.OMM inv.nrs 244-245: plans van gebouwen; 246 plan vestingen; 250 buitenlandse vestingplans; 251 buitenlandse gedrukte kaarten;' 252,263 binnenlandse gedrukte kaarten;253,265 Memories; 255-256 buitenlandse kaarten; 257 situatieplans van vestingen; 261 situatiekaarten; 262 plans van veldslagen; 265 modellen.
plans van vestingen: plattegronden van vestingen, forten, batterijen die geen omliggend
terrein weergeven ter aanduiding van de vorm van de vestingwerken
situatieplans van vestingen: de plattegronden waarop tevens de omgeving staat
aangegeven van de vestingen en forten, getekend op schalen van 1:2.500 tot 1:10.000.
situatiekaarten: alle getekende kaartén ter aanduiding van defensielinies, provincies en
algemene terrein-voorstellingen zonder vestingwerken op schalen van 1:5.000 en kleiner
binnenlandse gedrukte kaarten
De bouwtekeningen en modeltekeningen werden pas in 1860-1862 als categorie toegevoegd aan het Genie-archief, toen een register van de plans van gebouwen werd samengesteld in verband met de overdracht van militaire gebouwen van de gemeenten aan het departement van Oorlog in 1860. Hiervoor werd eerst het gebouwenbestand dat in beheer kwam bij de Genie geïnventariseerd, waarvoor in 1859-1862 alle tekeningen werden opgevraagd voor registratie door de Afdeling Genie; de dubbele of vervallen tekeningen werden niet in het register ingeschreven maar afgevoerd en vernietigd. De overige tekeningen werden na inschrijving gestempeld met de aanduiding Archief der Genie en teruggezonden naar de fortificatie directies en Eerstaanwezend ingenieurs, met de instructie om het register-nummer op de tekeningen over te nemen in de garnizoensboeken. Ook van de modeltekeningen werd reeds in 1851 een dergelijk register aangelegd te beheren, en jaarlijks de oude tekeningen te selecteren voor vernietiging of deponering in het Archief der Genie op het departement. In de registers zoals die vanaf 1841 werden aangelegd werden ook kaarten en memories van oudere datum ingeschreven, waaronder die van voor 1795 van de Generaliteit en het gewest Holland, aangeduid als oud-hollandse archief. Deze registratie-methode werd nog in 1911 verplicht voorgeschreven en de tekeningen bestemd voor deponering werden bij de Genie aangeduid als register-tekeningen.
ARA, 4.OMM inv.nrs. 244-245;254: Register der teekeningen van gebouwen, poternen., bruggen, duikers, sluizen, rioolen en andere waterleidingen, beeren, profil-kaaien en andere muren, beschoeiingen enz., behoorende tot het Archief der Genie van het ministerie van Oorlog, door P.J. Meiboom 1859-1862. 4.OMM inv. nr. 265 Register van modellen .1851. ARA, 2.13.01 Min. v. Oorlog, indices. inv.nrs. 13973 (1859); 13977 (1860); 13981 (1861); 13985 (1862).
.
Deze indeling en ordening volgens de registers werd in 1940-1945 bij de bewerking van het Genie-kaarten-en tekeningenarchief bij het Nederlands Weermachtsarchief gehandhaafd. Na 1945 werd door W.H. Schukking de inventarisatie van de plans van gebouwen van het Genie-archief aan de hand van deze registers aan het Archief van het Koninklijke Landmacht te Leiden voortgezet, waarbij de register-beschrijvingen werden overgeschreven op een fichesysteem dat voor de overdracht aan het ARA in 1950 werd afgerond.
ARA, KT Dossier 201.01 Rapport aan de Algemeen rijksarchivaris betreffende de verdere bewerking van het oud-archief der Genie, van 16-1-1950 door Kol. b.d. W.H. Schukking.
.
Door de afsplitsing in 1886 bij de Genie van te vernietigen oude tekeningen en in 1950 kort na de overdracht aan het ARA van de revisietekeningen uit ca. 1880-1940, die na afloop van de bruikleenperiode werden geretourneerd aan het ARA, was het bestand van plans van gebouwen in drie verschillende bestanddelen uiteengevallen en beschreven in drie toegangen:
de plans van gebouwen tot 1880 (OPGO)
de plans van gebouwen uit 1880-1940 (OPGN)
de plans afkomstig van Binnenlandse Zaken (OBZ). Betrof oude inv. nrs. 4.OBZ 204-1097 plans van gebouwen.
Deze splitsing is door integratie van deze drie bestanddelen tot een bestand van plans van gebouwen nu weer ongedaan gemaakt, zodat het gehele tekeningenbestand beschreven in deze inventaris is samengevoegd zoals ten tijde van de Genie vóór afsplitsing in 1886.
Zo veel mogelijk is hierbij de oorspronkelijke register-nummering, bestaande uit een combinatie van een letter en nummer, gehandhaafd tenzij sprake was van dubbele nummers. In dat geval is naar voorbeeld van het register een nieuwe oplopend nummer toegekend. Ten aanzien van de beschrijvingen zijn de fichebeschrijvingen van Schukking samengesteld bij het Weermachtsarchief in 1940-1950 herzien en redactioneel bewerkt en zoveel mogelijk aangevuld met archivistische kenmerken van de tekeningen. Ook de indeling van de tekeningen naar linies en stellingen en vervolgens geografisch op plaatsnaam werd zoveel mogelijk overgenomen. De schaalaanduiding is weggelaten omdat hiervoor de tekeningeninstructie gold (zie bijlage).
De modeltekeningen van de Genie zijn als een afzonderlijk onderdeel opgenomen in deze inventaris, met behoud van de nummering en beschrijving volgens het Genie-register uit 1851. De modeltekeningen zijn naar onderwerp ingedeeld in thematische rubrieken.
Aanwijzingen voor de gebruiker
Openbaarheidsbeperkingen
Volledig openbaar.
Materiële beperkingen
Het archief kent beperkingen voor het raadplegen van stukken als gevolg van slechte materiële staat.
Andere toegang
Het tekeningenarchief van de Genie wordt ook beschreven in de toegang 4.OPG. 4.OPG bevat voornamelijk tekeningen van plans van gebouwen.
Aanvraaginstructie
Openbare archiefstukken kunnen online worden aangevraagd en gereserveerd. U kunt dit ook via de terminals in de studiezaal van het Nationaal Archief doen. Om te kunnen reserveren dient u de volgende stappen te volgen:
Creëer een account of log in.
Selecteer in de archiefinventaris een archiefstuk.
Klik op ‘Reserveer’ en kies een tijdstip van inzage.
Verwant materiaal
Beschikbaarheid van kopieën
Inventarisnummers van dit archief zijn niet in kopievorm beschikbaar
Tot medio 2018 waren in de zelfbedieningsruimte van de studiezaal van het Nationaal Archief gebruiksduplicaten van de kaarten in dit bestand beschikbaar. Deze microfiches zijn sinds begin 2019 aanvraagbaar onder archiefinventaris 4.DUPKT, zie daarin inventarisnummers 7 t/m 8.
Afgescheiden archiefmateriaal
Niet alle Genie-tekeningen zijn in deze inventaris beschreven. Ook in het verbaalarchief van het ministerie van Oorlog/Defensie tot 1940 alsmede in de andere Genie-archieven zoals dat van de Inspecteur der Genie kunnen zich nog tekeningen opgevouwen in de verbalen en dossiers bevinden. Dit betreft vooral ontwerptekeningen van bestekken die voor de aanbesteding van werken ter goedkeuring zijn ingezonden naar het ministerie van Oorlog. Omdat de tekeningen na goedkeuring niet altijd zijn gedeponeerd in de Plans van Gebouwen in het Archief der Genie, maar ook als bijlage bij de geschreven archiefstukken in het verbaalarchief werden opgeborgen, zijn buiten deze inventarisatie gebleven. De verwijdering uit de verbalen zou het verband tussen de geschreven stukken en de bijbehorende tekeningen verbreken. Elders is reeds gewezen op de nadelen voor historisch onderzoek van deze scheiding van kaarten en geschreven bronnen.
Scholten (1989) p. 6-7.
.
Verwante archieven
Zoals reeds vermeld zijn de plans van gebouwen onderdeel van het Genie-archiefkaarten en tekeningenbestand. Hoewel de afdeling Genie van het Departement van Oorlog pas in 1841 werd ingesteld, was het belast met het beheer van kaarten, tekeningen en memories die dateren uit l7e - 20e eeuw. Behalve de plans van gebouwen, behoren tot dit Geniearchiefbestand ook de volgende kaarten-bestanddelen die in 1950-1951 werden overgedragen door het Archief van de Koninklijke Landmacht aan het ARA:
Situatiekaarten (toegang nr. 4. OSK)
Plans van vestingen (toegang nr. 4.OPV)
Situatieplans van vestingen (toegang nr.4.OSPV)
Modeltekeningen (toegang nr. 4.OMD)
Memories (toegang nr. 4.OMM)
Binnenlandse gedrukte kaarten (toegang nr. 4.OBGK).
Buitenlandse kaarten
Oorspronkelijk hebben ook de buitenlandse kaarten en vestingplans deel uitgemaakt van het Archief der Genie, totdat in 1864 een verdeling werd gemaakt in binnen-en buitenlandse kaarten en tekeningen. De Genie behield het binnenlandse gedeelte, terwijl alle buitenlandse kaarten en vestingplans werden afgesplitst en overgedragen aan het Topografisch Bureau, later de Topografische Dienst. Dit kaartenarchief van de Topografische dienst werd in 1984-1986 overgedragen tot 1930 aan het ARA (zie toegang nr. 4.TOPO).
Publicaties
Literatuur
Beemt, F.H. van den, Boekema, D. (red.), 300 jaar bouwen voor de landsverdediging. Uitgave dienst Gebouwen, Werken Terreinen, 's-Gravenhage 1988.
Bouwhistorische documentatie en waardebepaling, uitgave van Rijksgebouwendienst, bureau rijksbouwmeester, adviesgroep Monumenten in Rijksbezit, 's-Gravenhage 1983.
Brand, H. en J. (red.), De Hollandse Waterlinie. Utrecht/Antwerpen 1986.
Burger, E., Institutionele geschiedenis van het wapen der Genie 1813-1841. 's-Gravenhage 1990. (niet gepubliceerd ARA Tweede Afd.) (Bibliotheek ARA 174C64).
Burger, E., Institutionele geschiedenis van de leiding van het wapen der Genie, 1841-1914 .'s-Gravenhage 1991. (ARA Tweede Afd. niet gepubliceerd). (Bibliotheek ARA 173D14).
Kloosterboer, P., Inventaris van de archieven van de Dienst der Genie in de provincie Groningen (1672) 1814-1941, Centraal Archievendepot Ministerie van Defensie, 's-Gravenhage 1988. (CAD nr.19).
Koeman, C, Geschiedenis van de Kartografie van Nederland. Alphen aan de Rijn 1983.
Mohr, A.H., Vestingbouwkundige termen 's-Gravenhage/Zutphen 1983. (Uitgave Stichting Menno van Coehoorn).
Recueil Militair bevattende de wetten, besluiten en orders betreffende de Koninklijke Nederlandse Landmagt, 's-Gravenhage 1813-1914.
Ringoir, H., Afstammingen en Voortzettingen der Genie en Trein. Uitgave Sectie Militaire Geschiedenis Landmachtstaf, 's-Gravenhage 1980.
Roy van Zuydewijn, R. de, Neerlands Veste. Langs vestingsteden, forten, linies en stellingen, 's-Gravenhage 1988.
Scholten, F.W.J., Militaire topografische kaarten en stadsplattegronden van Nederland 1579-1795, Alphen aan den Rijn 1989.
Scholtens, H.H., Inventaris van de archieven van de Eerstaanwezend Ingeneieurs te Brielle en Hellevoetsluis 1814-1911, CAD. 's-Gravenhage 1979.
Sneep, J. e.a. (red.), Vesting. Vier eeuwen vestingbouw in Nederland, Zutphen 1982.
Woud, A. van der, Het lege land, de ruimtelijke orde van Nederland 1798-1848, Amsterdam 1987.
Bijlagen
Voorschrift op het vervaardigen van tekeningen voor de dienst der Genie.
Behoort bij beschikking ministerie van Oorlog van 3-10-1892 Ve Afdeling nr 129 (ARA 2.13.01 Verbalen van min. v. Oorlog, inv. nr. 3967; Recueil Militair 1892, 620-624).
1. Papier, linnen enz.
Voor tekeningen moet goed papier worden gebezigd, dat bij vouwen niet breekt.
Voor revisietekeningen (§ 46 der Algemene Voorwaarden) moet op linnen of katoen geplakt papier worden genomen. Voor schetsen bij berichten mag geen calqueerpapier worden gebruikt, doch calqueerlinnen dat aan eene zijde dof is en op die zijde betekend en c.q. op de gladde kant gekleurd wordt. Ook lichtdrukken kunnen hiervoor gebezigd worden; bij voorkeur met donkere lijnen op lichten grond.
2. Afmetingen van het papier der tekeningen.
Tekeningen mogen in de regel niet groter zijn dan 0,7 bij 1 M.
3. Lijsten om tekeningen.
Alleen tekeningen van blijvende waarde behoeven van een lijst te worden voorzien, op minstens 2 cm van de rand getrokken.
4. Opschriften.
In de linker bovenhoek van elke tekening, zullen onder elkander worden gesteld:
Genie
... Commandement
... (standplaats)
... (jaartal)
ofwel Korps Genietroepen
... (jaartal)
benevens een aanduiding van het ingezonden stuk, waartoe de tekening of schets behoort.
5. Nummering der bladen.
Wanneer de tekening uit een enkel blad bestaat, dan wordt in de rechter bovenhoek gesteld: enig blad.
Bestaat de tekening uit meerdere bladen, dan wordt in de rechter bovenhoek gesteld:
In ...bladen, ...e blad.
6. Nummering der figuren.
Indien enige tekening verschillende figuren bevat, zullen die doorlopend worden genummerd, zodanig dat de situatieplans, plattegronden en algemene voorstellingen daarbij de laagste, doorsneden hogere, en bijzonderheden van samenstelling de hoogste nummers bekomen.
7. Noordlijn.
Elk situatieplan moet van een noordlijn worden voorzien. Dit plan moet -zo mogelijkzodanig op de tekening worden gesteld, dat de noordlijn evenwijdig aan de opgaande zijden der tekening komt.
8. Lijnen van doorsneden (Sporen).
Doorsneden worden aangegeven door twee hoofdletters. De lijnen van doorsneden (sporen) zullen in de figuren, waarop zij betrekking hebben, duidelijk met die letters moeten zijn aangegeven. Vormt het spoor een gebroken lijn, dan wordt de eerste letter met een kleine (niet hoofd) letter herhaald bij elk hoekpunt van die lijn.
9. Peil.
Wanneer hiertoe aanleiding bestaat, zal in doorsneden - geen bijzonderheden van samenstelling betreffende- het peil worden aangegeven door een horizontale rode of zwarte lijn, zodanig te plaatsen, dat daarbij in ronde getallen kan worden gesteld hoeveel die lijn boven of beneden A.P. [Amsterdams Peil] is gelegen.
10. Afmetingen in figuren.
Waar dit voegzaam kan geschieden en tot gemakkelijk begrip der voorstelling kan leiden, zullen in de figuren de afmetingen en peilen in meters door cijfers worden aangegeven. Daarbij worden afmetingen in zwarteen peilen in rode inkt gesteld.
11. Schalen.
Op alle tekeningen moet onmiddelijk onder het hoofd worden gesteld:
(1:...) of (...:1)
Zijn de figuren, op eenzelfde blad voorkomende, op verschillende schaal getekend, dan wordt die aanduiding boven elk figuur gesteld, onmiddelijk volgende op het daarboven gestelde opschrift.
De te bezigen schalen moeten zijn:
2:1
1:1
1:2
1:5
1:10
1:20
1:50
1:100
1:200
enz. terwijl voor topografische tekeningen ook de schalen van 1:1250 en 1:2500 kunnen worden gebezigd. Hiervan mag worden afgeweken als het gebruik van een andere schaal tot gemak leidt, zoals bij het kopieeren van plans en tekeningen het geval kan zijn.
12. Ondertekening.
Schetstekeningen, niet van blijvende waarde, worden in de rechter onderhoek, onder de naam, standplaats en dagtekening, alleen door de Eerstaanwezend Ingenieur of de Commandant van het Korps Genietroepen ondertekend. Alle andere tekeningen, daar en boven door de eventuele mede ontwerpers.
Tekeningen of schetsen, ten dienste van de uitvoering van werken, zullen op gelijke wijze gedagtekend, behalve door de ontwerper, door de vervaardiger - als zodanig- worden getekend.
13. Plans van verboden kringen.
Voor plans van verboden kringen is het bovenstaande slechts toepasselijk, voor zover het niet in strijd is met de bepalingen van het voorschrift, vastgesteld bij de aanschrijving van 1 november 1887, nr. 3 Ve Afdeling Genie.
Beschrijving van de series en archiefbestanddelen
- BELANGRIJKE MEDEDELING VOOR DE RAADPLEGER
  Het gehele bestand is in het verleden op microfiche gezet. Om snel een overzicht te krijgen van de kaarten en tekeningen in dit bestand, is het het meest efficiënt om eerst deze microfiches te raadplegen. De microfiches zijn op te vragen middels archiefinventaris 4.DUPKT, daarin inv.nrs. 7 en 8.
- Affuitloods
  - Tekening van een affuitloods voor 160 affuiten., 19e eeuw; 1; 1 blad
    tekening
- Bakkerijen
  - Tekening en beschrijving van een militaire bakkerij met bijbehorende magazijnen voor graan, meel enz. voor het Oostenrijkse leger., 1811; 3; 1 omslag
  - Tekening van een bomvrije bakkerij en levensmiddelenmagazijn te Ath (België)., 19e eeuw; 259; 1 blad
- Barrières, poorten, enz.
  - Ontwerptekeningen voor barrières op bruggen., 1770-1772; 193; 6 bladen
    Afkomstig uit de nalatenschap van Van de Graaff, 1860.
  - Tekeningen van modellen voor stadspoorten van de architect Gunkel., 18e eeuw; 223.1-223.9; 9 bladen
    - Bestanddeel 1, 223.1
    - Bestanddeel 2, 223.2
    - Bestanddeel 3, 223.3
    - Bestanddeel 4, 223.4
    - Bestanddeel 5, 223.5
    - Bestanddeel 6, 223.6
    - Bestanddeel 7, 223.7
    - Bestanddeel 8, 223.8
    - Bestanddeel 9, 223.9
  - Tekening van een barrière, vervaardigd tijdens het Franse bestuur., ca. 1810-1812; 2; 1 blad
  - Ontwerptekening van een poortgebouw (Porte de Bertaimont) met woning te Mons (Bergen in België)., 1817; 249; 6 bladen
    Afkomstig uit de nalatenschap van gen. maj. Van de Polder, 1865.
- Beddekoetsen
  - Tekening van een éénpersoons linnen beddekoets, in gebruik bij het Nederlandse leger. Gedrukt bij het Archief van Oorlog, Topografisch Bureau., 1825; 115; 1 omslag
  - Tekening van kribbekastjes. Met kostenbegrotingen., 1848; 37; 1 omslag
  - Tekening van een ijzeren beddekoets in gebruik bij het Oostenrijkse leger., 1858; 178; 1 blad
    Bijlage bij exh. van 26 juli 1858 nr. 81.
  - Tekening van britsen op schragen volgens Pruissische model., 1858; 179; 1 omslag
  - Tekeningen van bedkribben volgens Amerikaans model. Gedrukt., 1871; 300-301; 2 bladen, 1 katern
    Bijlage bij exh. van 23 febr. 1873 nr. 80.
    - Tekening 1, 300
    - Tekening 2, 301
- Beschoeiing
  - Tekening van een beschoeiing., 19e eeuw; 281; 2 bladen
- Blinderingen van hout.
  - Résumé des délibérations prises par le Comité des Fortifications concernant les blindages (séances des 6, 7, 8, 9 Ventôse an III), tekening en beschrijving van het blinderen van gebouwen. Gedrukt., ca. 1794; 4A-4D; 1 omslag
    Uitgave van het Depot-generaal van Oorlog te Parijs.
    - Blad 1., 4A
    - Blad 2., 4B
    - Blad 3., 4C
    - Blad 4., 4D
    - 2e exemplaar, identiek aan 4D., 4D
  - Tekening van het te Nijmegen vervaardigde model van een geblindeerde batterij voor twee stukken geschut met beschrijving en begroting van kosten., 1833; 235; 1 omslag
    Afkomstig van Lt. Kol. Ing. Muschart.
  - Tekeningen en beschrijving van een geblindeerde batterij. In viervoud., 1847; 6, 143; 1 blad, 1 omslag
    Behoort bij exh. van 16 februari 1847 nr. 87.
    - Bestanddeel 1, 6
    - Bestanddeel 2, 143
  - Tekeningen van de samenstelling van geblindeerde batterijen, o.a. te St. Omer (Frankrijk)., 19e eeuw; 5; 5 bladen
  - Tekening van een geblindeerde kanonbatterij tussen twee traversen, aan te leggen in het ravelijn in de Waalsdorpervlakte., 19e eeuw; 138; 1 blad
    Afkomstig uit de nalatenschap van Van Brienen van Ramerus, 1855.
  - Tekening van een methode om kazernes te blinderen., 19e eeuw; 266; 1 blad